---
title: "Tercer técnica - ANOVA y MANOVA"
output:
  html_document:
    toc: true
    toc_float: true
    toc_depth: 3
    code_folding: show
    theme: flatly
    df_print: paged
---

```{r setup, include=FALSE}
knitr::opts_chunk$set(warning = FALSE, message = FALSE, fig.align = "center")

# NOTA: este bloque solo carga los datos en un objeto llamado 'Sample_Superstore'
# para que el resto del documento (que es tu codigo original, sin modificar)
# pueda ejecutarse igual que en tu sesion de RStudio, donde ese objeto ya
# existia por haber importado el CSV manualmente.
Sample_Superstore <- read.csv("Sample - Superstore.csv")
```

# ANOVA

## 1. Librerías

```{r librerias-anova}
library(tidyverse)
library(car)
```

## 2. Cargar y preparar los datos

```{r cargar-datos-anova}
datos <- Sample_Superstore
head(datos) # Vista previa
str(datos) # Estructura
```

### 2.1. Cambiar la variable 'Region' por factor

Se cambia 'Region' a factor ya que es una variable categorica que nos esta definiendo
los lugares de compras (Central, East, South, West).

```{r factor-region}
datos$Region <- as.factor(datos$Region)
class(datos$Region) # Saber si se realizo el cambio
```

## 3. Análisis Exploratorio

```{r exploratorio-anova}
summary(datos$Profit) # Resumen estadistico
table(datos$Region) # Cuantas observaciones tiene la variable
```

### 3.1. Calcular la media de ganancia - Profit por Region

```{r media-profit-region}
datos %>% 
  group_by(Region) %>% 
  summarise(
    media = mean(Profit, na.rm = TRUE),
  )
```

Podemos observar que la region West presenta la mayor ganacia promedio, seguida por
East, mientras que South mantiene un nivel intermedio y la region Central nos muestra
la menor ganancia promedio, se podria decir que si existen diferencias entre las regiones.

## 4. Verificación de los supuestos

```{r qqplot-region, fig.width=9, fig.height=6}
# QQ-plot por Region
ggplot(datos, aes(sample = Profit)) +
  stat_qq() + stat_qq_line() +
  facet_wrap(~ Region) +
  theme_minimal()
```

```{r shapiro-region}
#Shapiro
set.seed(123)
datos %>%
  group_by(Region) %>%
  summarise(
    p_value = shapiro.test(sample(Profit, min(500, n())))$p.value
  )
```

```{r levene-region}
# Prueba de Levene (homogeneidad de varianzas)
leveneTest(Profit ~ Region, data = datos)
```

## 5. Planteamiento de la hipótesis

H0: Las medias de Profit son iguales entre las 4 regiones.
H1: Al menos una media difiere de las demás.
Por convención científica significa que acepta hasta un 5% de riesgo de rechazar H0 siendo verdadera.

## 6. Prueba ANOVA

```{r anova-region}
anova_resultado <- aov(Profit ~ Region, data = datos)
summary(anova_resultado)
```

Como el valor p es menor que 0.05, se rechaza la hipotesis nula.

## 7. Comparaciones múltiples

```{r tukey-region}
TukeyHSD(anova_resultado)
```

- East-Central: p = 0.0986433 -> no hay diferencia significativa.
- South-Central: p = 0.4064931 -> no hay diferencia significativa.
- West-Central: p = 0.0430362 -> sí hay diferencia significativa.
- South-East: p = 0.9696845 -> no hay diferencia significativa.
- West-East: p = 0.9920144 -> no hay diferencia significativa.
- West-South: p = 0.8974796 -> no hay diferencia significativa.

## 8. Visualización

```{r boxplot-region, fig.width=9, fig.height=6}
ggplot(datos, aes(x = Region, y = Profit, fill = Region)) +
  geom_boxplot(alpha = 0.6, outlier.shape = NA) +  # oculta los outliers extremos
  stat_summary(fun = mean, geom = "point", shape = 18, size = 3, color = "black") +
  coord_cartesian(ylim = c(-50, 100)) +  # hace "zoom" sin eliminar datos reales
  labs(
    title = "ANOVA de un factor: ganancia (Profit) promedio entre regiones",
    subtitle = "Vista ampliada (zoom) — el rombo negro marca la media",
    x = "Región", y = "Profit"
  ) +
  theme_minimal() +
  theme(legend.position = "none")
```

---

# MANOVA

## 1. Librerías

```{r librerias-manova}
library(tidyverse)
library(biotools)
library(car)
```

## 2. Cargar los datos

```{r cargar-datos-manova}
datos2 <- Sample_Superstore
```

### 2.1 Pasamos las variables Category y Segment en factores

```{r factores-manova}
datos2$Category <- factor(datos2$Category)
datos2$Segment  <- factor(datos2$Segment)

str(datos2)
head(datos2)

table(datos2$Category, datos2$Segment)
```

## 3. Análisis exploratorio

```{r exploratorio-manova}
datos2 %>%
  group_by(Category, Segment) %>%
  summarise(media_sales = mean(Sales),
            media_profit = mean(Profit),
            .groups = "drop")

cor(datos2$Sales, datos2$Profit) #Correlacion
```

## 4. Supuestos

### 4.1 Vamos a evaluar la normalidad

Usamos Henze-Zirkler.

```{r henze-zirkler-fn}
henze_zirkler <- function(X) {
  X <- as.matrix(X)
  n <- nrow(X); p <- ncol(X)
  S <- cov(X); Sinv <- solve(S)
  Xc <- scale(X, center = TRUE, scale = FALSE)
  
  G  <- Xc %*% Sinv %*% t(Xc)
  Di <- diag(G)
  Dij <- outer(Di, Di, "+") - 2 * G
  Dij[Dij < 0] <- 0
  
  beta <- (1 / sqrt(2)) * ((n * (2 * p + 1) / 4)^(1 / (p + 4)))
  b2   <- beta^2
  t1 <- sum(exp(-b2 / 2 * Dij)) / n^2
  t2 <- -2 * (1 + b2)^(-p/2) * sum(exp(-b2 / (2 * (1 + b2)) * Di)) / n
  t3 <- (1 + 2 * b2)^(-p/2)
  HZ <- n * (t1 + t2 + t3)
  wb  <- (1 + b2) * (1 + 3 * b2); a <- 1 + 2 * b2
  mu  <- 1 - a^(-p/2) * (1 + p * b2 / a + p * (p + 2) * b2^2 / (2 * a^2))
  si2 <- 2 * (1 + 4 * b2)^(-p/2) +
    2 * a^(-p) * (1 + 2 * p * b2^2 / a^2 + 3 * p * (p + 2) * b2^4 / (4 * a^4)) -
    4 * wb^(-p/2) * (1 + 3 * p * b2^2 / (2 * wb) + p * (p + 2) * b2^4 / (2 * wb^2))
  pmu <- log(sqrt(mu^4 / (si2 + mu^2)))
  psi <- sqrt(log((si2 + mu^2) / mu^2))
  pval <- 1 - pnorm((log(HZ) - pmu) / psi)
  cat("Prueba de Henze-Zirkler (normalidad multivariada)\n")
  cat(sprintf("  Estadistico HZ : %.4f\n", HZ))
  cat(sprintf("  Valor p        : %.4f\n", pval))
  cat(sprintf("  Normalidad MVN : %s\n", ifelse(pval > 0.05, "SI (p > 0.05)", "NO (p <= 0.05)")))
  invisible(list(HZ = HZ, p.value = pval, MVN = pval > 0.05))
}

vd <- datos2[, c("Sales", "Profit")]
henze_zirkler(vd)
```

### 4.2 Normalidad univariada Shapiro-Wilk

```{r shapiro-manova}
mod_lm <- lm(cbind(Sales, Profit) ~ Category * Segment,
             data = datos2)
res <- residuals(mod_lm) #Residuales del modelo

set.seed(123)
shapiro.test(sample(res[, "Sales"], 5000))    #espero p>0.05
shapiro.test(sample(res[, "Profit"], 5000))   #espero p>0.05
```

### 4.3 Homogeneidad de matrices de covarianza

```{r boxm-manova}
biotools::boxM(datos2[, c("Sales", "Profit")],
               interaction(datos2$Category, datos2$Segment))
```

### 4.4 Homogeneidad de varianzas univariadas

```{r levene-manova}
leveneTest(Sales ~ Category * Segment, data = datos2)
leveneTest(Profit ~ Category * Segment, data = datos2)
```

## 5. Planteo de Hipótesis

Sea mu = (mu_Sales, mu_Profit) el vector de medias.

**Efecto CATEGORY:**

- H0: mu_Furniture = mu_OfficeSupplies = mu_Technology
- H1: al menos un vector de medias difiere entre categorías de producto

**Efecto SEGMENT:**

- H0: mu_Consumer = mu_Corporate = mu_HomeOffice
- H1: al menos un vector de medias difiere entre segmentos de cliente

**INTERACCION Category x Segment:**

- H0: el efecto del segmento es el mismo para las tres categorías de producto (sin interacción)
- H1: el efecto del segmento depende de la categoría de producto

## 6. Ajuste de modelo MANOVA

```{r modelo-manova}
modelo <- manova(cbind(Sales, Profit) ~ Category * Segment,
                 data = datos2)
summary(modelo, test = "Pillai")
```

## 7. ANOVA univariado de seguimiento

```{r aov-seguimiento}
summary.aov(modelo)
```

## 8. Visualización

```{r interaccion-plot, fig.width=9, fig.height=6}
medias <- datos2 %>%
  group_by(Category, Segment) %>%
  summarise(media_sales = mean(Sales), .groups = "drop")

ggplot(medias, aes(x = Segment, y = media_sales,
                   color = Category, group = Category)) +
  geom_line(linewidth = 1.1) +
  geom_point(size = 3) +
  labs(title = "Interaccion Category x Segment en las ventas (Sales)",
       x = "Segmento de cliente", y = "Venta media (Sales)",
       color = "Categoria de producto") +
  scale_color_manual(values = c("#153664", "#C55A11", "#2E7D32")) +
  theme_minimal(base_size = 12)
```
